臺灣高等法院民事判決
                                    105年度上易字第415號
上  訴  人    A01
訴訟代理人    張耕豪
被 上訴 人    A02
上列當事人間請求侵權行為損害賠償事件，上訴人對於中華民國
105 年3 月2 日臺灣新北地方法院104 年度訴字第1502號第一審
判決提起上訴，本院於105 年12月7 日言詞辯論終結，判決如下
：
    主      文
原判決關於駁回上訴人後開第二項之訴部分，及訴訟費用之裁判
均廢棄。
被上訴人應給付上訴人新臺幣拾萬元。
其餘上訴駁回。
第一、二審訴訟費用由被上訴人負擔六分之一，餘由上訴人負擔
。
    事實及理由
一、上訴人主張：上訴人與被上訴人原為夫妻（業於民國102 年
    11月1 日離婚），育有未成年子女甲○○（000 年0 月00日生
    ）。被上訴人於102 年5 月14日下午4 時許，在當時兩造共
    同住處（即臺北市○○區○○○路00號3 樓，下稱天母住處），
    未經上訴人及當時照顧甲○○之上訴人母親同意，擅將甲○○帶
    離，自此惡意隱匿甲○○之所在，使上訴人長期無法探視甲○○
    ，甚至被上訴人於臺灣士林地方法院102 年度家暫字第25號
    暫時處分（下稱士林地院暫時處分）裁定上訴人可定期探視
    甲○○後，仍多所阻撓上訴人探視甲○○，於104 年2 月18日至
    21日，率以甲○○生病為由，剝奪上訴人探視之權利，又於10
    4 年7 月11日晚間上訴人到場後，仍不允許甲○○與上訴人見
    面，已不法侵害上訴人基於與甲○○親子關係之身分法益，情
    節重大，造成上訴人極大精神痛苦，被上訴人自應就上訴人
    所受精神損害負賠償責任，爰依民法第184 條、第195 條等
    規定，求為命被上訴人應給付上訴人新臺幣（下同）60萬元
    之判決（原審判決上訴人全部敗訴，上訴人不服，提起上訴
    ) 。並於本院上訴聲明：㈠原判決廢棄。㈡被上訴人應給付上
    訴人60萬元。
二、被上訴人則以：上訴人因在新竹工作，並租屋居住於新竹，
    星期六、日始返回臺北，甲○○之主要照顧者為被上訴人，而
    被上訴人因遭上訴人驅趕，不得已始於102 年5 月14日攜甲
    ○○搬離上訴人住所，係有正當理由而為夫妻間分居。被上訴
    人嗣後隨即邀請上訴人探視甲○○，但上訴人自行放棄，豈能
    歸咎被上訴人。又自102 年10月5 日迄今，上訴人對甲○○之
    探視從未停止，更不能指責被上訴人有任何侵害其親權之行
    為等語為辯。並於本院答辯聲明：上訴駁回。
三、兩造不爭執之事實：(見本院卷第174 頁)
  ㈠102 年5 月14日被上訴人未經上訴人及上訴人母親同意，將
    甲○○帶離天母住處。
  ㈡被上訴人將甲○○帶離後，曾委由律師及被上訴人父親通知上
    訴人或其家人，甲○○住於臺中大甲被上訴人娘家。
  ㈢102 年5 月14日至同年10月4 日間上訴人均未與甲○○見面。
  ㈣兩造約定104 年2 月18日至21日甲○○隨同上訴人過年，104 
    年2 月17日甲○○罹患急性鼻咽炎，被上訴人於104 年2月18
    日拒絕讓上訴人帶離甲○○。
四、經兩造協議限縮爭點如下：（見本院卷第174 頁，惟文字略
    有修正）
  ㈠被上訴人於102 年5 月14日未經上訴人同意帶走甲○○是否侵
    害上訴人基於親子關係之身分法益？（被上訴人是否非出於
    己意遷離天母住處？被上訴人是否為甲○○主要照顧者？）
  ㈡102 年5 月14日至同年10月4 日間，被上訴人是否隱匿甲○○
    行蹤？上訴人於原審所提附表三（即本判決附表，下稱附表
    ）編號1 至7 之日期，被上訴人不允許上訴人與甲○○會面交
    往，是否侵害上訴人基於親子關係之身分法益？
  ㈢104 年2 月18日至21日，被上訴人未允許上訴人探視甲○○、1
    04 年7 月11日晚間上訴人到場後，被上訴人未允許上訴人
    接回甲○○，是否均係惡意阻止上訴人與甲○○會面交往而侵害
    上訴人基於親子關係之身分法益？
五、本院之判斷：
  ㈠按因故意或過失，不法侵害他人之權利者，負損害賠償責任
    ；不法侵害他人之身體、健康、名譽、自由、信用、隱私、
    貞操，或不法侵害其他人格法益而情節重大者，被害人雖非
    財產上之損害，亦得請求賠償相當之金額；不法侵害他人基
    於父、母、子、女或配偶關係之身分法益而情節重大者，被
    害人雖非財產上之損害，亦得請求賠償相當之金額，民法第
    184條第1項前段、第195條第1項前段、第3項分別定有明文
    。所謂基於父母關係之身分法益，係指親權，其主要內容為
    對未成年子女之保護教養、監督等權利及義務而言。次按對
    於未成年子女之權利義務，除法律另有規定外，由父母共同
    行使或負擔之，父母之一方不能行使權利時，由他方行使之
    ，父母不能共同負擔義務時，由有能力者負擔之；父母對於
    未成年子女重大事項權利之行使意思不一致時，得請求法院
    依子女之最佳利益酌定之；父母之一方濫用其對於子女之權
    利時，法院得依他方、未成年子女、主管機關、社會福利機
    構或其他利害關係人之請求或依職權，為子女之利益，宣告
    停止其權利之全部或一部，民法第1089條第1 、2 項、第10
    90條亦有明定。是父母對子女之各項親權，除一方有不能共
    同行使之情事存在外，均應由父母共同行使之，一方任意剝
    奪主觀上有意願、客觀上有能力行使親權之他方行使親權之
    機會（例如將子女帶往他方不知或無法到達之處所藏匿相當
    時期），即構成濫用親權，並妨礙他方行使對於未成年子女
    之權利，意即構成侵害他方基於親子關係之身分法益。
  ㈡被上訴人102 年5 月14日未經上訴人同意帶走甲○○是否侵害
    上訴人基於親子關係之身分法益？（被上訴人是否非出於己
    意遷離天母住處？被上訴人是否為甲○○主要照顧者？）經查
    ，依兩造所不爭執真正之上訴人簡訊內容記載：「如三週前
    所說，我們是真的無法走下去，我確實也沒法繼續了，. . 
    . ，你可附近先找個房，隨時要看你兒子都可，貌合神離接
    著對兒子也不好。」「同一屋簷下，彼此都很不快樂很苦，
    情也已逝。」「總之，我只是知會你結論，後續處理那就抱
    歉了。」「面對現實吧！你要丟要搬的請趕緊把握時間找合
    適地方吧，甭浪費時間，. . . ，你自個兒快安排自己的住
    所。」（見原審卷第31、33頁），可見上訴人分居態度堅決
    ，被上訴人主張遭受驅趕並非無稽，上訴人就此固表示當時
    係因房屋裝潢之需求，全家人均須各自安排住處，並非驅趕
    被上訴人云云，惟兩造為配偶關係，並共同育有未成年子女
    ，縱須臨時安排住處，理應一家人共同為之，而無各自進行
    之理，且依上開簡訊內容之前後脈絡，可知上訴人早已喪失
    與被上訴人共同生活之意願，趁房屋裝潢之機會，恰好順水
    推舟造成與被上訴人分居之事實，復對照被上訴人就上訴人
    上開訊息，除表示無法答應上訴人之分居要求外，仍一再向
    上訴人噓寒問暖、表示關心與鼓勵，並對於各自安排住處感
    到不解（見原審卷第31至33頁），堪認被上訴人當時對上訴
    人仍有依戀，期待兩造繼續共同生活，其於102 年5 月14日
    遷離天母住處應非出於己意。次查，102 年5 月時上訴人於
    新竹工作，並非每日回天母住處，在新竹有租屋居住，此為
    上訴人所不否認（見本院卷第173 頁背面），且上訴人於士
    林地院暫時處分事件委託社工訪視時，亦自承晚上伊若沒回
    天母住處，則由被上訴人照顧等語（見原審卷第41頁），可
    見被上訴人相較於上訴人，確為甲○○之主要照顧者無疑，上
    訴人就此固表示甲○○多由保母及祖父母照顧，被上訴人並非
    主要照顧者云云，惟父母始為未成年子女權利義務行使負擔
    之主體，保母及祖父母縱有照顧之事實，無非立於協助支援
    之立場，其法律地位自不能與被上訴人相提併論。綜上，被
    上訴人102 年5 月14日當時身為甲○○之主要照顧者，於其不
    得已須遷離天母住處時，將年僅2 歲4 月之甲○○攜同離開，
    毋寧在善盡其照顧甲○○之責任，難認有何不法侵害上訴人身
    分法益之故意過失。
  ㈢102 年5 月14日至同年10月4 日間，被上訴人是否隱匿甲○○
    行蹤？於附表編號1 至7 之日期，被上訴人不允許上訴人與
    甲○○會面交往，是否侵害上訴人基於親子關係之身分法益？
    經查，有關102 年5 月14日後被上訴人與甲○○之住處，被上
    訴人於臺灣士林地方法院檢察署102 年度偵字第7084號妨害
    家庭案件偵查中稱：（102 年）6 月開始於板橋租屋，伊及
    甲○○住該處，父親也一起住，幫伊帶小孩等語（見本院卷第
    139 頁) ，並有被上訴人自102 年5 月26日起租之板橋住處
    租屋契約書及被上訴人102 年5 月20日向中華電信公司新北
    營運處板橋服務中心板橋申租市內電話之服務說明函件可稽
    （見原審卷第116 頁、本院卷第133 頁），又有102 年5 月
    16日至29日間，被上訴人於臺北市、新北市提款機多次提款
    之紀錄可查（見原審卷第89頁，此資料為被上訴人承認為真
    正），而102 年5 月30日起甲○○亦有多日於新北市○○區○○幼
    兒園試讀之情形（見本院卷第113 頁至120 頁所附照片) ，
    堪認被上訴人於102 年5 月14日後實係大多與甲○○居住於新
    北市板橋區，然被上訴人於102 年5 月19日竟以律師函通知
    上訴人「即日起與甲○○返回臺中市○○區○○路0 號居住」（見
    本院卷第132 頁），對於上訴人102 年5 月21日簡訊詢問要
    前往何處探視甲○○（見原審卷第95頁），102 年6 月間以簡
    訊詢問甲○○身在何處（見原審卷第122 頁），均置之不理，
    甚至被上訴人於原審仍稱：102 年5 月14日後伊有時在大甲
    、有時在臺北，但小孩都在大甲等語（見原審卷第67頁），
    於本院則稱：102 年5 月14日後，伊和小孩回大甲住1 、2 
    個禮拜，6 月以後伊偶爾回臺北，小孩就跟伊回臺北，但大
    部分時間都住大甲等語（見本院卷第172 頁背面），陳述仍
    不一致，且與上開事證矛盾，被上訴人隱瞞關於甲○○行蹤之
    意昭昭甚明。次查，被上訴人雖於102 年7 月16日委請律師
    通知上訴人可於7 月21日起前往被上訴人板橋住處之大樓會
    客室探視，惟所設條件苛刻，僅得於每隔週日上午9 時至12
    時，由上訴人1 人探視，有該函文可考（見原審卷第48頁) 
    ，就同具甲○○親權之上訴人而言難認合理，已有故意刁難上
    訴人之嫌，且依上訴人所提出102 年6 月3 日、5 日、8 日
    、12日、7 月26日、27日、28日、31日、8 月1 日、9 月30
    日、10月1 日、2 日間多通簡訊內容，上訴人曾告知被上訴
    人甲○○祖父生病住院之事，請求容許甲○○前往探視，亦曾不
    斷勸說被上訴人將甲○○帶回天母住處或容許其接回甲○○與祖
    父、母出遊，復曾前往被上訴人住處樓下請求容許探視甲○○
    （見原審卷第121、122 頁、第124 至129 頁），上訴人已
    有退讓、配合被上訴人之事實，被上訴人辯稱上訴人放棄探
    視權利云云，自非可採；被上訴人又辯稱附表所示日期或有
    被上訴人未及時回應，或兩造時間不能配合，或未先告知被
    上訴人，故未能順利探視，惟鑑於被上訴人將甲○○攜離住處
    已有月餘，上訴人又已多次請求，被上訴人如非有意阻礙上
    訴人行使親權，自當主動提出時間地點促成上訴人與甲○○見
    面，豈可能連區區一次見面機會均不能安排，況且上訴人確
    實直至102 年9 月27日兩造訴訟程序中，始當庭同意被上訴
    人依其所定方式探視甲○○，此有士林地院暫時處分事件筆錄
    可稽（見該案卷第161 頁），益徵被上訴人不願上訴人探視
    甲○○之主觀意識相當強烈，是以，上訴人主張被上訴人於10
    2 年5 月14日至102 年10月4 日間故意隱匿甲○○行蹤，且於
    附表編號1 至7 所示之日期拒絕配合探視均屬實情。被上訴
    人上開行為使上訴人於長達5 個月之期間斷絕與甲○○之接觸
    ，嚴重剝奪上訴人行使親權之機會，已不法侵害上訴人基於
    與甲○○親子關係之身分法益，且情節可認重大，上訴人自得
    依民法第184 條第1 項前段、第195 第3 項之規定請求被上
    訴人賠償其非財產上損害。
  ㈣104 年2 月18日至21日，被上訴人未允許上訴人探視甲○○、1
    04 年7 月11日晚間上訴人到場後，被上訴人未允許上訴人
    接回甲○○，是否均係惡意阻止上訴人與兩造之子女會面交往
    而侵害上訴人基於親子關係之身分法益？經查，被上訴人所
    辯甲○○於104 年2 月17日罹患急性鼻咽炎，不適宜外出一節
    ，有李連成耳鼻喉科診所診斷證明書在卷可稽（見原審卷第
    147 頁），衡諸幼童體質較弱，縱屬一般感冒，亦不容輕忽
    ，且症狀變化難以預料，自以休息靜養，並由平日照顧者持
    續照顧為宜，甲○○於104 年2 月17日甫年滿4 歲，確屬年幼
    ，而2 月間春寒料峭，外出受寒機率甚高，被上訴人因顧及
    甲○○之健康，不能或不願配合上訴人探視交往之要求，於情
    理未悖，尚難認有何故意侵害上訴人身分法益之情形。次查
    ，104 年7 月11日雖屬上訴人依士林地院暫時處分得與甲○○
    會面交往之日，然因上訴人無法自行前往而委託家人接回甲
    ○○，遭被上訴人以不符合暫時處分規定而拒絕，上訴人遂於
    晚間自行前往被上訴人住處欲接回甲○○，有兩造簡訊內容為
    憑（見原審卷第132 、134頁），惟上訴人當日確未遵守該
    暫時處分所定會面交往方式在先，已遲誤於當日上午10時接
    回甲○○之權利行使，於該暫時處分並未規定可否補行或如何
    調整接送時間之情形下，關於延後接送事宜自應取得被上訴
    人之同意，上訴人自行於晚間前往要求被上訴人交付甲○○，
    容有未洽，故被上訴人於當晚未將甲○○交付上訴人，應屬正
    當權利行使，而無不法侵害上訴人身分法益之可言。
六、慰藉金之賠償須以人格權遭遇侵害，使精神上受有痛苦為必
    要，其核給之標準固與財產上損害之計算不同，然非不可斟
    酌雙方身分資力與加害程度，及其他各種情形核定相當之數
    額。本院審酌被上訴人將甲○○帶離天母住處，固有其不得已
    之苦衷，為事後自應回歸理性，依法處理兩造及甲○○親子關
    係之問題，被上訴人竟以隱匿甲○○行蹤及故意妨礙上訴人探
    視甲○○之方式侵害上訴人基於親子關係之身分法益，且期間
    長達5 個月，情節可謂重大，上訴人於此期間所受親子隔離
    之精神痛苦，不言可喻，及上訴人碩士畢業，於102 年間任
    科技公司採購處處長，月薪約10萬元，名下無不動產，被上
    訴人大學畢業，102 年間於週刊任職，月薪約5 萬元，名下
    無不動產等兩造身分、資力、財產等一切情狀（見士林地院
    暫時處分卷附社工訪視報告及本院卷附兩造102 年稅務電子
    閘門財產所得調件明細表），認上訴人請求之非財產上損害
    賠償，以10萬元為適當。
七、綜上所述，被上訴人於102 年5 月14日至同年10月4 日期間
    隱匿甲○○之行蹤、拒絕上訴人探視甲○○，妨礙上訴人行使對
    甲○○之親權，係故意不法侵害上訴人基於親子關係之身分法
    益而情節重大。從而，上訴人依侵權行為之法律關係請求被
    上訴人給付非財產上損害賠償10萬元，洵屬有據，應予准許
    ，逾此範圍之請求，則無理由，應予駁回。原審就上開應准
    許之請求，為上訴人敗訴之判決，於法未合，上訴意旨指摘
    原判決此部分不當，求予廢棄，非無理由，應由本院廢棄改
    判如主文第二項，至於上訴人之請求不應准許部分，原審為
    上訴人敗訴之判決，經核並無不合，上訴意旨指摘原判決此
    部分不當，求予廢棄改判，為無理由，應駁回此部分之上訴
    。
八、本件事證已臻明確，兩造其餘之攻擊或防禦方法及所用之證
    據，經本院斟酌後，認為均不足以影響本判決之結果，爰不
    逐一論列，附此敘明。
九、據上論結，本件上訴為一部有理由、一部無理由，依民事訴
    訟法第450條、第449條第1項、第79條，判決如主文。
中　　華　　民　　國　105 　　年　　12　　月　　28　　日
                  民事第二十三庭
                      審判長法  官  林麗玲
                            法  官  黃雯惠
                            法  官  袁雪華

附表(即上訴人於原審所提附表三）

編號 時間 約定會面地點 過程 1 102年6月3日、6月5日 上訴人天母住處及和信醫院 因甲○○之祖父乙○○將於6月5 日至和信醫院開刀，上訴人於6 月3 日以簡訊告知被上訴人，請其於6 月5 日帶甲○○至和信醫院探視乙○○。惟被上訴人先於6 月3 日以簡訊稱住處門鎖已換，故不帶甲○○回上訴人住處進行會面；被上訴人亦未於6 月5 日帶甲○○至和信醫院探視乙○○。 2 102年7月21日 被上訴人新北市板橋住處 被上訴人要求管理員禁止上訴人進入會面。 3 102年7月26日 上訴人天母住處 被上訴人失約未到。 4 102年7月27日 上訴人天母住處 被上訴人失約未到。 5  被上訴人新北市板橋住處 被上訴人要求會面地點改至大甲。 6 102年7月31日 被上訴人新北市板橋住處 大樓管理員稱被上訴人不在。 7 102年10月1日 被上訴人新北市板橋住處 被上訴人稱上訴人記錯時間。 


正本係照原本作成。
不得上訴。
中　　華　　民　　國　 105　　年　　12　　月　　29　　日

                            書記官  蕭詩穎